【裁判字號】    89,重訴,94
【裁判日期】    900810
【裁判案由】    土地所有權移轉登記
【裁判全文】
臺灣屏東地方法院民事判決  八十九年度重訴字第九四號
    原        告  癸○○
                  辛○○
                  庚○○
                  甲○○○
                  乙○○○
                  丁○○
                  戊○○
                  壬○○
                  己○○○
                  寅○○
                  子○○
                  丑○○
                  卯○○
                  辰○○
                  巳○○
    被        告  丙○○
右當事人間請求土地所有權移轉登記事件，本院判決如左：
    主    文
原告之訴駁回。
訴訟費用由原告負擔。
    事    實
甲、原告方面：
一、聲明：請求判決(一)被告應將坐落屏東縣恆春鎮○○段一九三地號面積八一三一平
    方公尺土地應有部分八一三一分之一六四一，同段一九三─八地號面積二○○平
    方公尺土地應有部分二○○分之八一，同段一九三─一七地號面積二五○○平方
    公尺土地應有部分二五○○分之一六七八移轉所有權登記與原告癸○○、辛○○
    、庚○○、甲○○○、鄭玉花、丁○○、戊○○公同共有。(二)被告應將坐落屏東
    縣恆春鎮○○段一九三地號面積八一三一平方公尺土地應有部分八一三一分之二
    八三六，同段一九三─七地號面積三七平方公尺土地應有部分三七分之三一，同
    段一九三─八地號面積二○○平方公尺土地應有部分二○○分之一四，同段一九
    三─一七地號面積二五○○平方公尺土地應有部分二五○○分之四八五移轉所有
    權登記與原告壬○○取得其中二分之一，其餘二分之一由原告己○○○、寅○○
    、子○○、丑○○、卯○○、辰○○、巳○○公同共有。
二、陳述：
 (一) 坐落恆春鎮○○段一九三地號、一九三─七地號、一九三─八地號三筆土地與一
    九一地號、一九二地號、一九三─二地號、一九三─四地號、一九三─九地號土
    地，均係兩造被繼承人鄭保順之遺產。民國六十七年三月十二日，原告癸○○、
    辛○○、庚○○、甲○○○、鄭玉花、丁○○、戊○○之父鄭文良，原告己○○○之夫，即原告寅○○、子○○、丑○○、卯○○、辰○○及巳○○之父鄭宗興
    ，與原告壬○○、被告丙○○，在見證人朱阿信調解之下成立協議書；其中一九
    三─二地號、一九三─四地號、一九三─九地號土地尚未辦理繼承登記，依該協
    議分割，將來再分割移轉所有權，至同段一九三地號、一九三─七地號、一九三
    ─八地號三筆土地，已信託登記被告名義，則訂立贈與契約書，約定得辦理分割
    或得持分登記時，被告應依分耕位置面積將所有權移轉與鄭文良（七十四年五月
    二十八日死亡）、鄭宗興（八十八年九月一日死亡）及壬○○。
 (二) 以非經登記不得移轉之財產為贈與者，在未為移轉登記前其贈與不生效力，固為
    民法第四百零七條所明定，惟當事人間對於無償贈與不動產之約定，如已互相表
    示意思一致，依同法第一百五十三條第一項之規定，契約即為成立，債務人自應
    受此契約之約束，負有移轉登記使生贈與效力之義務。以兩造所定贈與契約書言
    ，約定事項第七點已明指「本贈與地係先父遺產而使用贈與人名義辦理取得之土
    地，由此以為贈與移轉與受贈人一併述明」，第九點記載「不論何時贈與人應提
    供如前記証件交付受贈人以便辦理登記之義務」，顯然附有停止條件；而按修正
    後農業發展條例第十七條規定：本條例修正施行前，繼承人因受原土地法第三十
    條之一及修正前本條例第三十一條之限制，而以約定或信託方式將農地或其持分
    登記於受託人名下者，於本條例修正通過後一年內，得請求回復登記為所有人。
    回復請求權人並得求依其持分分割。被告迄今拒絕履行，殊屬不該，為此提出本
    件訴訟。
 (三) 兩造所訂立之協議書與契約書上被告所蓋用之印章，與土地關係人繳驗憑證申報
    書上之印章，依目視辦別足認為相同，雖該印章並非被告在戶政事務所登記之印
    鑑，然既為其持有且曾經先後使用，不容諉卸；參諸證人朱阿信到庭陳述契約書
    上之印章是其印鑑章，不會隨便交給代書等語，益見被告贈與系爭土地屬實。至
    被告辯稱三十五年六月間申報土地時，其因受日本國徵召仍滯留大陸地區云云，
    不僅未能舉證徵召之事實，且依戶籍謄本記載，其長子鄭宗廣係於三十六年四月
    十一日出生，依推算受胎期間，其仍在台灣居住。另被告所為時效抗辯，應自農
    業發展條例修正後開始計算。且被告名下有八筆土地，縱為本件移轉，亦無窮困
    抗辯之虞。
 (四) 就兩造之被繼承人鄭保順將同段一九三地號、一九三─七地號、一九三─八地號
    三筆土地信託登記被告名義之法律關係，暫不於本件訴訟中為主張。
三、證據：提出地籍圖謄本、協議書、土地使用分區證明書各一件、贈與土地所有權
    移轉契約書二件、戶籍登記謄本六件、土地登記謄本十件為證，並聲請訊問證人
    朱阿信，及勘驗現場。
乙、被告方面：
一、聲明：請求判決如主文所示。
二、陳述：
 (一) 屏東縣恆春鎮○○段及滿州鄉○○段土地係鄭保順於日據時代所有，並於斯時即
    將之以贈與方式分歸三子，即丙○○分得恆春鎮○○段一九一地號、一九二地號
    、一九三地號土地，鄭文良分得滿州鄉○○段一七九地號、一七九─一至一七九
    ─五地號土地、鄭文進分得滿州鄉○○段一八○地號、一八一地號、一二○地號
    土地。故被告於日據時代即因贈與取得系爭恆春鎮○○段一九三地號及一九三─
    八地號土地，並於台灣光復後土地總登記時登記為所有權人，非原告所稱係鄭保
    順之遺產。
 (二) 就原告主張贈與關係請求權部分：
 1. 六十七年三月間，鄭文良、鄭宗興、壬○○因認日據時代所分得九棚段之土地路
    途遙遠，而向被告要求應重新分配，並邀同土地代書黃水生及見證人朱阿信協調
    土地分配事宜。被告認系爭土地於日據時代兩造先父即以贈與方式分配完畢，被
    告並已取得土地所有權，原告等實無任何法律權源再要求重新分配土地，其要求
    甚為無理；惟念及宗親情誼乃應允參與協調，然協議當時並無任何結論，該協議
    書及贈與契約書上雖有被告之名稱及印文，又該印文固與原告提出「台灣省土地
    關係人繳驗憑證申報書」上印文相似，惟被告從未持有該印章，亦非被告之印鑑
    章，復未於三十五年六月十八日至地政機關辦理申報事宜，是否為鄭文進所申辦
    ，有待查明。而由該契約書之內容複雜艱深，並由一人主筆，簽名處亦皆為同一
    人之筆跡，被告不識國字，豈有可能對該契約書內容有所允諾？況被告當時未曾
    見過該契約書，倘有即會於契約書上親自簽名。且協議書之內容提及應依分割圖
    分別耕作，惟鄭文良、鄭宗興、鄭家雄自始自終未曾於系爭土地上耕作過，顯見
    契約內容真實性存疑。另參諸協議書「土地標示」乃網紗段一九三─二地號、一
    九三─四地號、一九三─九地號，並非系爭一九三地號，且最後一頁最後一行寫
    就「以下空白」，則再緊接贈與契約書，其內容之真實性仍非無疑，顯見上開文
    書皆未經被告同意所製作甚明。綜上，該贈與契約書，被告未曾同意，亦未簽名
    蓋章，證人亦未簽名蓋章，原告之請求顯無理由。
 2. 依民法第四百零七條之規定，以不動產為贈與標的者，除需具備成立要件外，尚
    須登記始生效力。故縱認系爭贈與契約成立，惟既尚未登記，契約尚未生效，原
    告據以請求移轉登記亦無理由。且縱該契約確實存在，然壬○○並無自耕農之身
    分，而契約書乃由鄭文良取得部分，另部分由鄭宗興、壬○○各取得二分之一之
    共有，依修正前土地法第三十條之規定，該贈與契約乃屬法律上之給付不能，依
    民法第二百四十六條之規定，其契約無效，六十六年台上字第二六五五號判例可
    資參照。退步言之，依新修正農業發展條例第十六條之規定，觀之契約內容，鄭
    文良、鄭宗興、壬○○所取得之每宗耕地皆少於上開規定，亦無法為移轉登記，
    故原告之請求顯無理由。
 3. 被告現年已七十七歲，平日耕地種植稻米、雜糧，因水源不足，一期之獲利僅二
    萬元，若再將耕地贈與原告，則對其生計有重大影響，被告自得援引民法第四百
    十八條之規定拒絕贈與之履行。又六十七年兩造協議時，被告即主張原告應負責
    將滿州鄉○○段一二○地號土地與被告交換登記，被告方同意將系爭土地移轉；
    詎原告等未移轉登記即於隔年出賣他人。故縱認原告請求權有理由，被告亦得依
    民法第二百六十四條之規定，主張原告應負責將滿州鄉○○段一二○地號土地移
    轉登記於被告之同時履行抗辯權。
 4. 贈與契約當事人鄭文良、鄭宗興皆具有自耕農之身分，若贈與契約有效，則當事
    人本可請求移轉登記，惟自系爭契約書簽訂之日期六十七年三月十二日起，距今
    已逾十五年，依民法第一百二十五條之規定，原告移轉登記請求權消滅時效已完
    成，其請求亦無理由。
三、證據：提出土地登記謄本、地籍圖謄本各一件、戶籍登記謄本二件為證。
丙、本院依聲請勘驗現場，並囑託恆春地政事務所派員實施測量並繪製複丈成果圖。
    理    由
一、本件原告起訴主張坐落屏東縣恆春鎮○○段一九三地號、一九三─七地號、一九
    三─八地號三筆土地與一九一地號、一九二地號、一九三─二地號、一九三─四
    地號、一九三─九地號土地，均係兩造被繼承人鄭保順之遺產；於六十七年三月
    十二日，原告癸○○、辛○○、庚○○、甲○○○、鄭玉花、丁○○、戊○○之
    父鄭文良，原告己○○○之夫，即原告寅○○、子○○、丑○○、卯○○、辰○○及巳○○之父鄭宗興，與原告壬○○、被告丙○○，在見證人朱阿信調解之下
    成立協議書，其中一九三─二地號、一九三─四地號、一九三─九地號土地尚未
    辦理繼承登記，依該協議分割，將來再分割移轉所有權，至同段一九三地號、一
    九三─七地號、一九三─八地號三筆土地，已信託登記被告名義，則訂立贈與契
    約書，約定得辦理分割或得持分登記時，被告應依分耕位置面積將所有權移轉。
    按當事人間對於無償贈與不動產之約定，如已互相表示意思一致，依民法第一百
    五十三條第一項之規定，契約即為成立，債務人應受此契約之約束，負有移轉登
    記使生贈與效力之義務；而兩造所定贈與契約書第七點明指「本贈與地係先父遺
    產而使用贈與人名義辦理取得之土地，由此以為贈與移轉與受贈人一併述明」，
    第九點記載「不論何時贈與人應提供如前記証件交付受贈人以便辦理登記之義務
    」，顯然附有停止條件，則按修正後農業發展條例第十七條規定，原告得請求回
    復登記為所有人，詎被告迄今拒絕履行，為此提出本件訴訟。
二、被告則以系爭土地係鄭保順於日據時代所有，並於斯時即將之以贈與方式分歸被
    告所有，而由被告於台灣光復後土地總登記時登記為所有權人，非原告所稱係鄭
    保順之遺產。至六十七年三月間，鄭文良、鄭宗興、壬○○固向被告要求重新分
    配，並邀同土地代書黃水生及見證人朱阿信協調土地分配事宜，然協議當時並無
    任何結論，被告未曾同意，亦未簽名蓋章，且該契約書之內容複雜艱深，並由一
    人主筆，簽名處亦皆為同一人之筆跡，被告不識國字，豈有可能對該契約書內容
    有所允諾，該契約內容之真實性尚屬有疑。而縱該契約確實存在，然壬○○並無
    自耕農之身分，依修正前土地法第三十條之規定，該贈與契約乃屬法律上之給付
    不能，依民法第二百四十六條之規定，其契約無效。且被告現年已七十七歲，平
    日耕地種植稻米、雜糧，一期獲利僅二萬元，若將耕地贈與原告，對其生計有重
    大影響，故援引民法第四百十八條之規定拒絕贈與之履行。又六十七年兩造協議
    時，被告即主張原告應負責將滿州鄉○○段一二○地號土地與被告交換登記，被
    告方同意將系爭土地移轉，惟原告等未移轉登記即於隔年出賣他人，是縱認原告
    請求權有理由，被告亦得依民法第二百六十四條之規定，主張原告應負責將滿州
    鄉○○段一二○地號土地移轉登記於被告之同時履行抗辯權。末贈與契約當事人
    鄭文良、鄭宗興皆具有自耕農之身分，若贈與契約有效，則當事人本可請求移轉
    登記，惟自系爭契約書簽訂之日期六十七年三月十二日起，距今已逾十五年，依
    民法第一百二十五條之規定，原告移轉登記請求權消滅時效已完成，其請求無理
    由等語，資為抗辯。
三、原告主張六十七年三月十二日，原告癸○○、辛○○、庚○○、甲○○○、鄭玉
    花、丁○○、戊○○之父鄭文良，原告己○○○之夫，即原告寅○○、子○○、
    丑○○、卯○○、辰○○及巳○○之父鄭宗興，與原告壬○○、被告丙○○，在
    見證人朱阿信調解之下成立協議書，就系爭一九三地號、一九三─七地號、一九
    三─八地號三筆土地，訂立贈與契約書，約定得辦理分割或得持分登記時，被告
    應辦理所有權移轉等情，業據提出協議書、贈與土地所有權移轉契約書等件為證
    ，至被告亦同陳斯時確曾由其等邀同土地代書黃水生及見證人朱阿信協調土地分
    配事宜，惟辯稱協議當時並無任何結論，被告未曾同意，亦未簽名蓋章云云。然
    經本院檢視該協議書及贈與契約書上被告丙○○名義之印文，與其於臺灣省土地
    關係人繳驗憑證申報書上申報人蓋章欄內之印文顯相一致，而依土地法第五十一
    條規定：土地總登記，由土地所有權人於登記期限內檢同證明文件聲請之，又系
    爭恆春鎮○○段一九三號土地申報人，依申報書之記載係丙○○，申報收件日期
    為三十五年六月十八日，復有屏東縣恆春地政事務所八九屏恆地一字第五一四七
    號函在卷足稽，參諸被告於本院審理時迭稱系爭土地係其於台灣光復後土地總登
    記時登記為所有權人等語，其空言否認持有該印章，尚無可採；本院復審酌協議
    書之見證人朱阿信固結證稱：該協議書時間很久，伊不太記得等語，惟就本院所
    詢其名義下之印文是否其所有之印章，則稱：印章是伊的，是印鑑章，不會隨便
    交給代書等語，爰認該協議書及贈與土地所有權移轉契約書之真正，堪以認定。
    惟按贈與係法律行為，其標的自亦應具備「可能」之一般法律行為所共通之生效
    要件；倘其標的不能實現，除有民法第二百四十六條第一項但書及第二項之情形
    外，應屬無效。而依斯時之農業發展條例第三十條規定：每宗耕地不得分割及移
    轉為共有。從而，本件應予探究者，即為該贈與契約約定於得辦理分割或得持分
    登記時，被告應辦理所有權移轉之效力。
四、按民法第二百四十六條第一項但書固規定：其不能情形可以除去，而當事人訂約
    時並預期於不能之情形除去後為給付者，其契約仍為有效。然其所謂「不能情形
    之除去」，應限縮於標的本身可能，僅因特定狀態而不能；倘該特定狀態脫離於
    給付標的，即有將之完成或交付可能之謂。至所謂「預期」，則係當事人於訂約
    時，就該特定狀態與給付標的之可脫離有明確的可能之認知；是倘無從確認該不
    能之情形除去之可期待性，即非屬該條所稱之「預期」。準此，本院實難認系爭
    協議書及贈與契約書之當事人於六十七年三月十二日締約當時，就農業發展條例
    第三十條之規定殆經修正而刪除一節，有何明確的可期待性之認知，揆諸上開說
    明，自難論以該條第一項但書之情形。而本件贈與契約訂立當時，既無從將系爭
    土地分割或移轉登記，其贈與即係以不能之給付為契約之標的，依該條第一項前
    段之規定，應屬無效；且該無效係自始、當然、確定之無效，原告復據以請求被
    告移轉土地所有權，殊屬無據，所訴應予駁回。
據上論結，本件原告之訴為無理由，並依民事訴訟法第八十五條第二項，判決如主文
。
中      華      民      國    九十      年      八      月      十      日
                                    臺灣屏東地方法院民事第二庭
~B法      官  王幸華
右為正本係照原本作成。
如對本判決上訴，須於判決送達後廿日內向本院提出上訴狀。
~B法院書記官  江永年
中      華      民      國    九十      年      八      月      十      日


司法院資訊處製作；財團法人民間司法改革基金會備份。
